臺灣士林地方法院民事判決
110年度訴字第1239號
原      告  楊奇達  
訴訟代理人  黃重鋼律師
            林詠嵐律師
            洪煜盛律師
被      告  劉趙文霞即劉漢堯之繼承人
            劉瑞珠即劉漢堯之繼承人
            劉瑞碧即劉漢堯之繼承人
            劉瑞仙即劉漢堯之繼承人
            劉瑞紹即劉漢堯之繼承人
            劉伯浩即劉漢堯之繼承人
            劉伯祥即劉漢堯之繼承人0000000000000000
            劉伯冠即劉漢堯之繼承人
            劉伯亮  
            中山浩  
            劉仲翔  
兼上一人
法定代理人  呂美樺  
上列當事人間分割共有物事件，本院於民國111年5月18日言詞辯
論終結，判決如下：
    主  文
被告劉趙文霞、劉瑞珠、劉瑞碧、劉瑞仙、劉瑞紹、劉伯浩、劉
伯祥、劉伯冠應就被繼承人劉漢堯所遺臺北市○○區○○段○○段000○
號即門牌號碼臺北市○○區○○街0段000巷0號建物應有部分九分之
二，辦理繼承登記。
兩造共有臺北市○○區○○段○○段000○號即門牌號碼臺北市○○區○○街
0段000巷0號建物應予變價分割，所得價金按附表一所示之應有
部分比例分配。
訴訟費用由兩造按附表二所示之比例負擔。
    事  實  及  理  由
壹、程序事項：
一、本件原告起訴時原以劉漢堯之繼承人為被告之一，嗣變更為
    劉趙文霞、劉瑞珠、劉瑞碧、劉瑞仙、劉瑞紹、劉伯浩、劉
    伯祥、劉伯冠（下稱劉趙文霞等8人），依民事訴訟法第256
    條係更正法律上之陳述，經核尚無不合，應予准許。
二、本件被告經合法通知，未於言詞辯論期日到場，核無民事訴
    訟法第386條各款所列情形，應依原告之聲請，由其一造辯
    論而為判決。
三、按訴狀送達後，原告不得將原訴變更或追加他訴。但請求之
    基礎事實同一者，不在此限，民事訴訟法第255條第1項第2 
    款定有明文。本件原告原起訴時聲明為：兩造共有之臺北市
    ○○區○○段○○段000○號即門牌號碼臺北市○○區○○街0段000巷0
    號建物（下稱系爭建物）應予變價分割，所得價金依附表一
    所示之應有部分比例分配（見臺灣臺北地方法院臺北簡易庭
    109年度北司調字第1059號卷第7頁）。嗣於本院審理中變更
    為：㈠被告劉趙文霞等8人應就被繼承人劉漢堯所遺系爭建物
    應有部分9分之2，辦理繼承登記。㈡兩造共有之系爭建物應
    予變價分割，所得價金按附表一所示之應有部分比例分配(
    見本院卷第183頁)。核係基於同一分割共有物之基礎事實，
    而增加第1項聲明應受判決事項，合於上開規定，應予准許
    。
貳、實體事項：
一、原告起訴主張：系爭建物為兩造所共有，因系爭建物為三層
    樓之透天厝，共有人多達13人，且持分不一，又共有人未就
    系爭建物訂有不分割之協議，亦未因物之使用目的有不能分
    割情事，因各共有人散居各地，互不往來已久，原告實難取
    得聯繫，致無從協議決定分割方式，而提起本件請求分割系
    爭建物之訴訟，又系爭建物如採原物分割，顯難單獨利用，
    且無從決定何人應受何部分之分配，勢必減損系爭建物之經
    濟利用，違反共有人權益，而顯失公平，是系爭建物以原物
    分配予兩造顯有困難，惟如採變價分割方式，在自由市場公
    平競價結果，可使系爭建物之市場價值極大化，各共有人按
    其應有部分之比例分配合理價金，以兼顧各共有人之利益之
    公平性，如共有人中有意居住使用，亦可行使優先承買權，
    故系爭建物之分割方法，應以變價方式並按應有部分比例分
    配價金為適當。又訴外人即系爭建物原共有人之一劉漢堯已
    於民國94年11月17死亡，劉漢堯就系爭建物應有部分9分之2
    仍登記於其名下，被告劉趙文霞等8人應於辦理分割登記時
    一併辦理繼承登記等語。為此，爰依民法第823條、第824條
    規定，訴請以變價方式分割系爭建物土地。並聲明：㈠被告
    劉趙文霞等8人應就被繼承人劉漢堯所遺系爭建物應有部分9
    分之2，辦理繼承登記。㈡兩造共有之系爭建物應予變價分割
    ，所得價金按附表所示之應有部分比例分配
二、被告未於言詞辯論期日到場，亦未提出書狀作何聲明或陳述
    。
三、本院得心證之理由：
㈠、按各共有人，除法令另有規定外，得隨時請求分割共有物。
    但因物之使用目的不能分割或契約訂有不分割之期限者，不
    在此限，民法第823條第1項定有明文。查系爭建物為兩造共
    有，兩造間之應有部分如附表所示，有土地及建物登記謄本
    可稽（見本院卷第127至129頁），應堪認定。復查系爭建物
    為三層樓之透天厝，並無因其使用目的有不能分割之情形，
    又兩造就此並未訂定不分割之特約，業經原告陳明，且原告
    起訴請求分割系爭建物，被告並未到庭，亦可認兩造就分割
    方法無法協議決定。是原告訴請分割系爭建物，應屬有據。
㈡、次按因繼承、強制執行、徵收、法院之判決或其他非因法律
    行為，於登記前已取得不動產物權者，應經登記，始得處分
    其物權，民法第759條定有明文。又法院裁判分割共有物而
    以原物分配於各共有人時，係使共有關係變更為單獨所有，
    其性質為共有人間應有部分之交換，自屬處分行為，如係變
    賣共有物而以價金分配於共有人，即係以處分共有物為分割
    之方法，均以共有人之處分權存在為前提，如果共有人就共
    有物並無處分權可資行使，法院即無從基此為裁判分割。又
    按繼承，因被繼承人死亡而開始；繼承人自繼承開始時，除
    本法另有規定外，承受被繼承人財產上之一切權利、義務。
    但權利、義務專屬於被繼承人本身者，不在此限；繼承人有
    數人時，在分割遺產前，各繼承人對於遺產全部為公同共有
    ；繼承人為二人以上，部分繼承人因故不能會同其他繼承人
    共同申請繼承登記時，得由其中一人或數人為全體繼承人之
    利益，就被繼承人之土地，申請為公同共有之登記，民法第
    1147條、第1148條第1項、第1151條、土地登記規則第120條
    亦有明文。查系爭建物為兩造共有，兩造應有部分（即權利
    範圍）如附表一所示，其中劉趙文霞等8人尚未就被繼承人
    劉漢堯所有系爭建物應有部分9分之2，辦理繼承登記，則依
    上列說明，原告自應先行或同時請求劉趙文霞等8人辦理繼
    承登記，始得訴請分割共有物。是原告主張劉趙文霞等8人
    均尚未就被繼承人劉漢堯所有系爭建物應有部分9分之2，辦
    理繼承登記，因而請求如訴之聲明第1項所示，即屬有據。
㈢、又按分割之方法不能協議決定，或於協議決定後因消滅時效
    經有人拒絕履行者，法院得因任何共有人之請求，命為下列
    之分配：一、以原物分配於各共有人。但各共有人均受原物
    之分配顯有困難者，得將原物分配於部分共有人。二、原物
    分配顯有困難時，得變賣共有物，以價金分配於各共有人；
    或以原物之一部分分配於各共有人，他部分變賣，以價金分
    配於各共有人。以原物為分配時，如共有人中有未受分配，
    或不能按其應有部分受分配者，得以金錢補償之。以原物為
    分配時，因共有人之利益或其他必要情形，得就共有物之一
    部分仍維持共有，民法第824條第2項定有明文。另按法院裁
    判分割共有物，須斟酌各共有人之利害關係、使用情形、共
    有物之性質及價值、經濟效用，符合公平經濟原則，其分割
    方法始得謂為適當（最高法院90年度台上字第1607號判決意
    旨參照）。而分割共有物究以原物分割或變價分割為適當，
    法院應斟酌當事人意願、共有物之使用情形、經濟效用及全
    體共有人之利益等情形而為適當之分割，不受共有人所主張
    分割方法之拘束（最高法院88年度台上字第600號判決意旨
    參照）。經查，系爭建物為三層樓之磚造建物，然共有人數
    眾多，是若依兩造之應有部分比例為原物分割，除使用上將
    造成困難，且將恐減損系爭建物之整體價值，對兩造應屬不
    利益；又查兩造均未提出願意單獨取得系爭建物所有權之優
    先承買權，而對他造予以金錢補償之意願，是亦不宜貿然採
    行將系爭建物以原物分給被告或原告單獨取得，再命以金錢
    補償未取得原物分配之他方之分割方式；再者，原告對分割
    方式已表明希望採行變價分割以分配價金之意願，被告皆未
    到庭或以書狀表示反對之意，亦未提出其他更為合宜妥適之
    分割方案，且查變價分割可適當反應市場價格，共有人亦得
    衡量自身資力為優先承買權之行使，應不失為本件消滅兩造
    就系爭建物共有關係之可行方式。本院經綜合審酌前情，爰
    採行原告之主張，就兩造共有之系爭建物予以變價分割，將
    價金按兩造如附表一所示應有部分比例為分配，並判決如主
    文第2項所示。
四、按因共有物分割、經界或其他性質上類似之事件涉訟，由敗
    訴當事人負擔訴訟費用顯失公平者，法院得酌量情形，命勝
    訴之當事人負擔其一部，民事訴訟法第80條之1定有明文。
    本件分割共有物之方法，本應由法院斟酌何種方式較能增進
    共有物之經濟效益，並兼顧兩造之利益，以決定適當之分割
    方法，不因何造起訴而有所不同，故原告請求分割共有物雖
    有理由，惟關於訴訟費用之負擔，本院認以共有人全體各按
    附表二比例負擔，方屬事理之平，爰諭知訴訟費用之負擔比
    例如主文第2項所示。
五、據上論結，原告之訴為有理由，依民事訴訟法第385條第1項
    前段、第80條之1，判決如主文。
中　　華　　民　　國　　111 　年　　5 　　月　　31　　日
                  民事第一庭  法  官  劉瓊雯
以上正本證明與原本無異。
如對本判決上訴，應於判決送達後20日內向本院提出上訴狀並附
具繕本，若委任律師提起上訴者，應一併繳納上訴審裁判費，否
則本院得不命補正逕行駁回上訴。
中　　華　　民　　國　　111 　年　　5 　　月　　31　　日
                              書記官  劉淑慧
附表一
編號 稱謂 當事人 應有部分比例 1 原告 楊奇達 3分之1 2 被告 劉趙文霞即劉漢堯之繼承人 公同共有9分之2 3 被告 劉瑞珠即劉漢堯之繼承人  4 被告 劉瑞碧即劉漢堯之繼承人  5 被告 劉瑞仙即劉漢堯之繼承人  6 被告 劉瑞紹即劉漢堯之繼承人  7 被告 劉伯浩即劉漢堯之繼承人  8 被告 劉伯祥即劉漢堯之繼承人  9 被告 劉伯冠即劉漢堯之繼承人  10 被告 劉伯亮　　 9分之1 11 被告 中山浩 9分之2 12 被告 劉仲翔 公同共有9分之1 13 被告 呂美樺  
附表二
編號 稱謂 當事人 訴訟費用負擔比例 1 原告 楊奇達 3分之1 2 被告 劉趙文霞即劉漢堯之繼承人 連帶負擔9分之2 3 被告 劉瑞珠即劉漢堯之繼承人  4 被告 劉瑞碧即劉漢堯之繼承人  5 被告 劉瑞仙即劉漢堯之繼承人  6 被告 劉瑞紹即劉漢堯之繼承人  7 被告 劉伯浩即劉漢堯之繼承人  8 被告 劉伯祥即劉漢堯之繼承人  9 被告 劉伯冠即劉漢堯之繼承人  10 被告 劉伯亮　　 9分之1 11 被告 中山浩 9分之2 12 被告 劉仲翔 連帶負擔9分之1 13 被告 呂美樺